臺灣高等法院刑事判決
109年度上訴字第3191號
上  訴  人  
即  被  告  鄭漢瑜


指定辯護人  周紫涵律師（義務律師）
上列上訴人因毒品危害防制條例案件，不服臺灣士林地方法院10
9年度訴字第71號，中華民國109年6月24日第一審判決（起訴案
號：臺灣士林地方檢察署109年度少連偵字第17號），提起上訴
，本院判決如下：
    主  文
原判決撤銷。
甲○○共同販賣第三級毒品，未遂，處有期徒刑拾月。扣案如附表
編號1、2所示之物均沒收。
    犯罪事實
一、甲○○明知4-甲基甲基卡西酮（起訴書誤載為氯乙基卡西酮，
    應予更正）係毒品危害防制條例所列管之第三級毒品，未經
    許可不得販賣，竟與李忠陽（所涉販賣第三級毒品罪部分，
    由臺灣臺北地方檢察署檢察官另案偵查中）共同基於販賣第
    三級毒品4-甲基甲基卡西酮之犯意聯絡，由李忠陽於民國10
    9年1月12日1時43分許，在通訊軟體WeChat（下稱WeChat）
    名稱「台灣省支援」之聊天室內，以暱稱「火爆2.0」（ID
    ：jamesno55，起訴書誤載為jamesno055，應予更正）刊登
    內容為「全新蠟筆小新，優質不打槍，限量發放」暗示販售
    毒品之訊息。適臺北市政府警察局內湖分局文德派出所員警
    執行網路巡邏時發覺上開訊息，遂於109年1月14日下午，佯
    裝欲購買毒品與之聯繫，以每包新臺幣（下同）500元之價
    格購買摻有第三級毒品4-甲基甲基卡西酮之咖啡包10包，並
    相約在臺北市內湖區民權東路6段90巷5弄口進行交易。李忠
    陽將附表編號1摻有第三級毒品4-甲基甲基卡西酮之咖啡包
    交予甲○○，由甲○○出面處理交付毒品及收受價金事宜，事成
    甲○○可獲得500元報酬。甲○○即駕駛自用小客車搭載不知情
    之女友呂○真（完整姓名詳卷）於同日18時許抵達臺北市內
    湖區民權東路6段90巷5弄口交易地點，欲面交摻有第三級毒
    品4-甲基甲基卡西酮之毒品咖啡包10包時，為警當場查獲而
    未遂，並扣得附表編號1摻有第三級毒品4-甲基甲基卡西酮
    之咖啡包15包及附表編號2甲○○所有供本案犯罪所用之行動
    電話1支。
二、案經臺北市政府警察局內湖分局報告臺灣士林地方檢察署檢
    察官偵查起訴。 　　
    理  由
一、證據能力
    本判決認定事實所引用之供述及非供述證據，並無證據證明
    係公務員違背法定程序所取得，檢察官、上訴人即被告甲○○
    （下稱被告）及其辯護人對於證據能力均無爭執（本院卷第
    53至55頁），本院審酌該等證據資料製作時之情況，亦無違
    法不當及證明力明顯過低之瑕疵，認作為證據應屬適當，依
    刑事訴訟法第158條之4反面解釋及第159條至第159條之5規
    定，均有證據能力。
二、認定犯罪事實所憑之證據及理由
　㈠上揭犯罪事實，業據被告於警詢、偵訊、原審及本院審理時
    均坦承不諱（偵卷第9至24頁、第167至171頁，原審卷第24
    頁、第56頁、第144頁、第149至154頁，本院卷第53頁、第1
    04頁、第113頁），核與證人呂○真於警詢時證述遭查獲之經
    過相符（偵卷第27至33頁），並有臺北市政府警察局內湖分
    局文德派出所警員謝孟緯109年1月14日執勤報告、臺北市政
    府警察局內湖分局指認犯罪嫌疑人紀錄表（指認人：甲○○）
    、WeChat對話截圖、臺北市政府警察局內湖分局文德派出所
    109年1月14日搜索、扣押筆錄暨扣押物品目錄表（受執行人
    ：甲○○、呂○真）、扣押物品照片17張、查獲現場錄影畫面
    翻拍照片7張等在卷可資佐證（偵卷第15至16頁、第64-1至6
    6頁、第67至68頁、第77至81頁、第89至93頁、第131至153
    頁），且有如附表所示之物扣案足憑。扣案之咖啡包15包經
    送鑑驗結果，含第三級毒品4-甲基甲基卡西酮（詳細內容詳
    附表編號1備註欄），有內政部警政署刑事警察局109年2月2
    0日刑鑑字第1090006057號鑑定書在卷可稽（原審卷第73至7
    5頁）。綜上，足認被告上開任意性自白與事實相符，堪予
    認定。
  ㈡按販賣毒品之行為，本無一定之公定價格，是其各次買賣之
    價格，當亦各有差異，而或隨供需雙方之資力、關係之深淺
    、需求之數量、貨源之充裕與否、販賣者對於資金之需求如
    何即殷切與否，以及政府查緝之態度，進而為各種不同之風
    險評估，而為機動性之調整，是其價格標準，自非一成不變
    ，且販賣者從各種「價差」或「量差」或係「純度（如摻入
    葡萄糖等物）」謀取利潤方式，或有差異，然其所圖利益之
    非法販賣行為目的，則屬相同，並無二致。因之，販賣利得
    ，除經行為人（被告）坦承，或帳冊價量至臻明確，確實難
    以究其原委。然按政府為杜絕毒品之氾濫，對於查緝施用及
    販賣毒品之工作，無不嚴加執行，販賣毒品罪又係重罪，設
    若無利可圖，衡情一般持有毒品之人當無輕易將所持有之毒
    品轉讓他人而甘冒於再次向他人購買時，而有被查獲移送法
    辦之危險之理，職是之故，以有償交易毒品者，縱未確切查
    得販賣賺取之實際差價，但除別有事證足認係按同一價格轉
    讓且非出於圖利之意思外，概皆可認其係出於營利之意而為
    （最高法院93年度台上字第1651號、87年度台上字第3164號
    判決意旨參照）。查被告於偵訊時自承：都是陽陽（即李忠
    陽）跟買毒的客人聯絡叫我去送貨；每送一次陽陽（即李忠
    陽）會給我500元，每包咖啡包都賣500元左右等語（見偵卷
    第169頁），是被告已坦承販出第三級毒品咖啡包有從中牟
    利，殆無疑義，堪認被告確有共同販賣第三級毒品以營利之
    意圖甚明。
  ㈢綜上，本案事證已明，被告犯行堪予認定，應依法論科。
三、論罪科刑及撤銷原判決之理由
　㈠法律修正及比較適用
　　按行為後法律有變更者，適用行為時之法律。但行為後之法
    律有利於行為人者，適用最有利於行為人之法律，刑法第2
    條第1項定有明文。查被告行為後，毒品危害防制條例第4條
    第3項、第17條第2項於109年1月15日修正公布，並於同年7
    月15日施行。修正前毒品危害防制條例第4條第3項規定：「
    製造、運輸、販賣第三級毒品者，處七年以上有期徒刑，得
    併科新臺幣七百萬元以下罰金。」；修正後毒品危害防制條
    例第4條第3項則規定：「製造、運輸、販賣第三級毒品者，
    處七年以上有期徒刑，得併科新臺幣一千萬元以下罰金。」
    ，經比較新舊法之結果，修正後毒品危害防制條例第4條第3
    項之法定構成要件雖未變更，然其罰金刑之法定刑度已較修
    正前提高，並未較有利於被告，依刑法第2條第1項前段規定
    ，自應適用行為時即修正前毒品危害防制條例第4條第3項之
    規定處罰。另修正前毒品危害防制條例第17條第2項規定：
    「犯第四條至第八條之罪於偵查及審判中均自白者，減輕其
    刑。」修正後毒品危害防制條例第17條第2項則規定：「犯
    第四條至第八條之罪於偵查及歷次審判中均自白者，減輕其
    刑。」而增加須於「歷次」審判中均自白，始得依該條項減
    輕之要件，屬於法律變更之情形，修正後規定未較有利於被
    告，依刑法第2條第1項前段規定，即應適用被告行為時即修
    正前毒品危害防制條例第17條第2項之規定。
　㈡4-甲基甲基卡西酮係毒品危害防制條例第2條第2項第3款所列
    之第三級毒品，依法不得販賣。而刑事偵查技術上所謂之「
    釣魚」，係指對於原已犯罪或具有犯罪故意之人，以設計引
    誘之方式，迎合其要求，使其暴露犯罪事證，再加以逮捕或
    偵辦者而言，此乃純屬偵查犯罪技巧之範疇，並未違反憲法
    對於基本人權之保障，且於公共利益之維護有其必要性。警
    方為求破案，授意執勤員警佯裝購毒而與毒販聯繫，經毒販
    允諾，依約攜帶毒品交付予佯裝購毒之人，旋為員警當場查
    獲者，於此誘捕偵查案件，販毒者雖有販毒之故意，且依約
    攜帶毒品前往交付，並已著手實施販毒之行為，然因係受警
    員引誘偽稱欲購買毒品，警員原無買受毒品之意思，其虛與
    買賣毒品，意在辦案，以求人贓俱獲，伺機逮捕，實際上不
    能真正完成買賣毒品之行為，應僅論以販賣毒品未遂罪。是
    核被告所為，係犯修正前毒品危害防制條例第4條第6項、第
    3項之販賣第三級毒品未遂罪。其販賣第三級毒品4-甲基甲
    基卡西酮前，持有該毒品之低度行為，無證據證明被告持有
    數量逾純質淨重20公克，即無刑罰規定之適用，併此敘明。
    被告就上開犯行，與李忠陽間有犯意聯絡及行為分擔，為共
    同正犯。
　㈢刑之減輕事由
　⒈被告已著手於販賣第三級毒品行為之實行而不遂，為未遂犯
    ，依刑法第25條第2項規定，按既遂犯之刑減輕之。
　⒉本案被告於偵查及歷次審判中均自白犯罪，已如前述，應依
    修正前毒品危害防制條例第17條第2項之規定減輕其刑。
　⒊按犯毒品危害防制條例第4條至第8條、第10條或第11條之罪
    ，供出毒品來源，因而查獲其他正犯或共犯者，減輕或免除
    其刑，毒品危害防制條例第17條第1項定有明文。其立法旨
    意在於鼓勵被告具體提供其毒品上游，擴大追查毒品來源，
    俾有效斷絕毒品之供給，以杜絕毒品泛濫，祇須被告願意供
    出毒品來源之上手，因而查獲其他正犯或共犯者，即可邀減
    輕或免除其刑之寬典。所謂「供出毒品來源，因而查獲」，
    係指被告翔實供出毒品來源之具體事證，因而使有偵查（或
    調查）犯罪職權之公務員知悉而對之發動偵查（或調查），
    並因而查獲者而言。經查，被告經臺北市政府警察局內湖分
    局文德派出所查獲後，供出其毒品來源為綽號「陽陽」之李
    忠陽，經警依被告供述展開調查，並向法院聲請核發搜索票
    執行搜索後，查獲李忠陽等涉嫌犯販賣第三級毒品罪移送臺
    灣臺北地方檢察署檢察官偵辦中，此有臺北市政府警察局內
    湖分局109年3月24日北市警內分刑字第1093011245號函暨所
    附偵查報告、109年10月12日北市警內分刑字第1093065628
    號函暨所附109年5月28日北市警內分刑字第1093015996號刑
    事案件報告書及李忠陽之前案紀錄表在卷可憑（原審卷71頁
    、第81至88頁，本院卷第69至75頁），被告所供出之內容既
    足以使職司刑事偵查之人啟動偵查（調查）程序，並因此確
    實查獲其人而移送檢察官偵辦，即符合供出毒品來源因而查
    獲之要件，不以該行為人所指毒品來源之正犯或共犯經起訴
    及判決有罪確定為必要，故被告本案所犯販賣第三級毒品未
    遂之犯行，有毒品危害防制條例第17條第1項之減刑規定之
    適用，審酌其犯罪情節並未達應免除其刑之程度，故依法減
    輕其刑，又因該條同時有免除其刑之規定，故依刑法第66條
    後段規定，得減至三分之二。被告有上述三種減輕事由，依
    刑法第70條規定遞減之，並依同法第71條第2項規定，先依
    較少之數減輕之。
　⒋辯護人另主張本案依刑法第59條遞減其刑云云，惟按刑法第5
    9條所謂「犯罪之情狀顯可憫恕」，必於審酌一切犯罪情狀
    ，在客觀上顯然足以引起一般同情，認為縱宣告法定最低刑
    度猶嫌過重者，始有其適用。此所謂法定最低度刑，固包括
    法定最低本刑；惟遇有其他法定減輕之事由者，則指適用其
    他法定減輕事由減輕其刑後之最低度刑而言。倘被告別有法
    定減輕事由者，應先適用法定減輕事由減輕其刑後，猶認其
    犯罪之情狀顯可憫恕，即使科以該減輕後之最低度刑仍嫌過
    重者，始得適用刑法第59條規定酌量減輕其刑（最高法院10
    0年度台上字第744號刑事判決意旨參照）。申言之，刑法第
    59條之適用，除應考量被告之犯罪情節(是否「情輕」)外，
    尚應斟酌個案適用其他事由減刑後之最低度刑是否仍屬過於
    嚴苛(有無「法重」)，整體判斷有無顯可憫恕之情事，非謂
    僅憑犯罪情節一端，即應一律酌減其刑。查被告知悉嚴令禁
    止販賣各類毒品，卻為圖小利而與他人共同販賣第三級毒品
    ，是依被告之參與分工之犯罪情節、行為惡害等，審酌其一
    切犯罪情狀，難認其所為客觀上顯然足以引起一般同情，且
    本案經依上開規定遞減其刑後，足為適當量刑，並無縱予宣
    告法定最低刑度或減刑後之最低刑度猶嫌過重之情事，認無
    適用刑法第59條減輕其刑之餘地，附此敘明。
　㈣原審以本件事證明確，因予論罪科刑，固非無見，惟查本案
    有毒品危害防制條例第17條第1項之適用，且經減輕其刑後
    ，足為適當量刑，而無情輕法重之虞，故無另依刑法第59條
    遞減其刑之必要，已如前述，原審於言詞辯論終結前未及審
    酌前開警方查獲並移送共犯李忠陽之調查資料，致未適用毒
    品危害防制條例第17條第1項減刑，而以刑法第59條酌減其
    刑，容有未洽。被告上訴主張本件已供出共犯而有毒品危害
    防制條例第17條第1項之減刑事由，認有理由，應由本院撤
    銷改判。
　㈤爰審酌被告共同販售摻有第三級毒品4-甲基甲基卡西酮之毒
    咖啡包予他人，助長毒品流通，戕害國民身心健康及危害社
    會治安程度非輕，所為可議，惟考量其販賣第三級毒品犯行
    尚屬未遂，且犯後已坦承犯行，主動供出共犯並積極配合檢
    警偵辦，堪認已有悔意之犯後態度，兼衡其自述案發時因傷
    失業，受損友慫恿而圖小利之犯罪動機、目的，及其參與分
    工程度、手段，又被告年紀尚輕，自陳大學肆業之教育智識
    程度、目前於搬家公司工作，經濟普通之生活狀況（本院卷
    第113頁）及其前科紀錄所示素行尚可等一切情狀，量處如
    主文所示之刑。至於有關辯護人請求諭知緩刑乙節，按對於
    科刑之被告諭知緩刑，除應具備一定條件外，並須有可認為
    以暫不執行刑罰為適當之情形，刑法第74條規定甚明。被告
    雖未曾因故意犯罪受有期徒刑以上刑之宣告，但被告於109
    年1月12日另因涉嫌販賣摻有第三級毒品4-甲基甲基卡西酮
    之咖啡包，遭警執行網路巡邏時發覺並喬裝買家相約交易而
    查獲，並經檢察官提起公訴，目前在臺灣新北地方法院審理
    中，有本院被告之前案紀錄表及臺灣新北地方檢察署109年
    度偵字第24365號案起訴書在卷可稽（本院卷第93至98頁）
    ，被告於12日甫遭查獲，旋於14日又再犯本案，違法犯行非
    偶發單一個案，並無以暫不執行為適當之情形，不予宣告緩
    刑，附此敘明。
  ㈥沒收
  ⒈按犯毒品危害防制條例第4條至第9條、第12條、第13條或第1
    4條第1項、第2項之罪者，其供犯罪所用之物，不問屬於犯
    罪行為人與否，均沒收之；又供犯罪所用、犯罪預備之物或
    犯罪所生之物，屬於犯罪行為人者，得沒收之，但有特別規
    定者，依其規定，毒品危害防制條例第19條第1項、刑法第3
    8條第2項分別定有明文。查扣案如附表編號2所示之行動電
    話1支為被告所有，並供其持向共犯李忠陽聯繫本件販毒事
    宜，業經被告自陳在卷（原審卷第153頁），足認該行動電
    話為被告用以作為販賣第三級毒品4-甲基甲基卡西酮之工具
    ，應依毒品危害防制條例第19條第1項之規定，予以宣告沒
    收。
　⒉按違禁物，不問屬於犯罪行為人與否，沒收之，刑法第38條
    第1項定有明文。經查，扣案如附表編號1所示之物經送內政
    部警政署刑事警察局檢驗，均檢出第三級毒品4-甲基甲基卡
    西酮成分，有該局109年2月20刑鑑字第1090006057號鑑定書
    在卷可稽（原審卷第73至74頁），屬違禁物，自應依刑法第
    38條第1項之規定宣告沒收。至送鑑耗損之第三級毒品因既
    已滅失，自無庸再予宣告沒收，附此說明。
　⒊另扣案之APPLE牌IPHONEXS手機1支（含SIM卡1張）為呂○真所
    有，並未供作本案販賣毒品之工具，業據被告供述在卷（見
    原審卷第150頁、第153頁），復無其他事證足認上開扣案物
    品確與被告販賣第三級毒品未遂之犯行有直接關聯，爰不予
    宣告沒收。
據上論斷，應依刑事訴訟法第369條第1項前段、第364條、第299
條第1項前段，判決如主文。
本案經檢察官莊富棋提起公訴，檢察官王正皓到庭執行職務。
中　　華　　民　　國　　109 　年　　11　　月　　18　　日
                  刑事第六庭  審判長法　官  劉方慈
                                    法　官  朱嘉川
                                    法　官  許曉微
以上正本證明與原本無異。
如不服本判決，應於收受送達後20日內向本院提出上訴書狀，其
未敘述上訴之理由者並得於提起上訴後20日內向本院補提理由書
（均須按他造當事人之人數附繕本）「切勿逕送上級法院」。
                                    書記官  徐仁豐
中　　華　　民　　國　　109 　年　　11　　月　　18　　日
附錄：本案論罪科刑法條全文
修正前毒品危害防制條例第 4 條
製造、運輸、販賣第一級毒品者，處死刑或無期徒刑；處無期徒
刑者，得併科新臺幣 2 千萬元以下罰金。
製造、運輸、販賣第二級毒品者，處無期徒刑或 7 年以上有期
徒刑，得併科新臺幣 1 千萬元以下罰金。
製造、運輸、販賣第三級毒品者，處 7 年以上有期徒刑，得併
科新臺幣 7 百萬元以下罰金。
製造、運輸、販賣第四級毒品者，處 5 年以上 12 年以下有期
徒刑，得併科新臺幣 3 百萬元以下罰金。
製造、運輸、販賣專供製造或施用毒品之器具者，處 1 年以上7
 年以下有期徒刑，得併科新臺幣 1 百萬元以下罰金。
前五項之未遂犯罰之。 
附表：
編號 扣案應宣告沒收之物 備註  1 摻有第三級毒品4-甲基甲基卡西酮之咖啡包15包 1.編號A1至A5，經檢視均為藍色包裝，外觀型態均相似，驗前總毛重35.97 公克（包裝總重4.80公克），驗前總淨重約31.17 公克，隨機抽取編號A3鑑定，經檢視內含淡黃色粉末，淨重6.92公克，取3.27公克鑑定用罄，餘3.65公克，檢出第三級毒品4-甲基甲基卡西酮成分，純度約3 ％，推估A1至A5均含4-甲基甲基卡西酮之驗前總純質淨重約0.93公克。 2.編號A6至A15 ，經檢視均為藍色包裝，外觀型態均相似，驗前總毛重67.58 公克（包裝總重9.60公克），驗前總淨重約57.98 公克，隨機抽取編號A6鑑定，經檢視內含淡黃色粉末，淨重5.58公克，取2.93公克鑑定用罄，餘2.65公克，檢出第三級毒品4-甲基甲基卡西酮成分，純度約3 ％，推估A6至A15 均含4-甲基甲基卡西酮之驗前總純質淨重約1.73公克。  2 APPLE 牌IPHONE7 行動電話1 支 含行動電話門號0000000000號SIM 卡1 張，IMEI：00000000000000